【裁判字號】    89,上,738
【裁判日期】    900103
【裁判案由】    租佃爭議
【裁判全文】
台灣高等法院民事判決  八十九年度上字第七三八號
      上  訴  人    戊○○
                    庚○○
                    丙○○
                    己○○
                    丁○○
                    壬○○
                    甲○○
                    乙○○
                    癸○○
                    辛○○
      共同
      訴訟代理人    羅秉成律師
                    詹惠芬律師
                    魏順華律師
      複代理人      彭亭燕律師
      被上訴人      子○○    .
      訴訟代理人    路春鴻律師
      複  代理人    陳詩文律師
右當事人間租佃爭議事件，上訴人對於中華民國八十九年五月九日臺灣新竹地方法院
八十八年度重訴字第一三七號第一審判決提起上訴，本院判決如左：
    主    文
上訴駁回。
第二審訴訟費用由上訴人負擔。
    事    實
甲、上訴人方面：
壹、聲明：
一、原判決關於駁回上訴人請求確認被上訴人與上訴人、胡新一間就坐落新竹縣竹
      北示隘口段一○八之二即一○八之一五號部分土地面積合計○‧二三八○甲之
      耕地租賃關係不存在部分廢棄。
二、右廢棄部分，請求確認被上訴人與上訴人、胡新一間就坐落新竹縣竹北示隘口
      段一○八之二即一○八之一五號部分土地面積合計○‧二三八○甲之耕地租賃
      關係不存在。
三、第一、二審訴訟費用由被上訴人負擔。
貳、陳述：除與原判決記載相同者外，補稱略以：
  一、新竹縣竹北市公所三十八年之三七五租約清冊，雖記載該租約之出租人為胡春
      塘外三人，然僅能証明共有人之一之胡春塘有出租之意，其餘三人為誰？是否
      同意出租？均未見記載，難能逕此推認其他共有人亦有同意出租之意。
  二、退一步言，縱認系爭租約得對上訴人等生拘束力，惟依前開租約明載一０八之
      二號土地（即系爭土地）地目為「原」，無耕地三七五減租條例之適用；且一
      ０八之二號土地確非屬被上訴人承耕範圍，收據上明確記載交付收據之對象為
      被上訴人並不能以此推認承租人即係被上訴人；又系爭土地因有不自任耕作之
      情，租約應屬無效；且上訴人尚得以承租人有非因不可抗力繼續一年不為耕作
      ，為租約終止主張；另系爭租約被上訴人於六十二年間申請主管機關變更承租
      人亦因不符合變更租賃契約之要件，不生效力。
  三、被上訴人所提租約第一條租賃土地之標示及租額表內，地號一０八之二之內（
      即系爭土地）之地目為「原」，面積○‧二三八○公頃，依最高法院八十八年
      四月十三日第三次民事庭決議略認：「承租他人之非農、漁、牧地供耕作之用
      者，既非耕地租用，自無耕地三七五減租條例規定之適用」（參原證八）。系
      爭土地地目為「原」，並非農、漁、牧用地，揆諸上開決議意旨，本件自無耕
      地三七五減租條例之適用。又依最高法院八十八年度第三次民事庭會議紀錄就
      「壹、變更耕地租用有關判例，實務上如何引用問題決議：依據法院組織法第
      五十七條第二項規定，具體案件對判例有不同意見可以變更。八十八年台上字
      第一號判例要旨修正後選編為新判例，修正後要旨：耕地租用，係指以自任耕
      作為目的，約定支付地租使用他人之農地者而言，土地法第一百零六條第一項
      定有明文，所稱農地，參照同條第二項之立法精神，應包括漁地及牧地在內。
      承租他人之非農、漁、牧地供耕作之用者，既非耕地租用，自無耕地三七五減
      租條例規定之適用。本院六十二年台上字第一六四七號及六十三年台上字第一
      五二九號判例應予變更，不再予援用。（八十八年台上字第一號）」，而最高
      法院八十八年台上四五一號判例亦為同一意旨揭示。按系爭土地地目為「原」
      ，依地類地目對照表所示為荒蕪未經利用及已墾復荒之土地，而依土地登記簿
      謄本（參証三）記載，系爭土地係迄七十四年經由新竹縣政府731015府地字第
      75035號非都市土地使用編定公告確定始成為特定農業區農牧用地，惟系爭租
      約係於三十八年訂立，稽諸前開實務見解，系爭租約自無耕地三七五減租條例
      之適用，是乃上訴人於八十一年間所請上開謄本並無三七五租約附記，亦所以
      系爭土地未成放領耕地標的之故。
  四、系爭土地因有不自任耕作之情，租約應屬無效（耕地三七五減租條例第十六條
      ）：依最高法院七十年台上字第四六三七號判例揭示：「耕地三七五減租條例
      第十六條第一項所謂承租人應自任耕作，係指承租人應以承租之土地供自己從
      事耕作之用而言。如承租人以承租之土地建築房屋居住或供其他非耕作之用者
      ，均在不自任耕作之列，依同條第二項規定原訂租約無效。」，又所謂不自任
      耕作，兼指轉租及將耕地借與他人使用在用（五六台上一五二０）。系爭土地
      為「原」地目，依地類地目對照表所示為荒蕪未經利用及已墾復荒之土地，而
      系爭土地因早年荒蕪，乃成為塚墓地，上訴人與訴外人彭全勝就同筆一０八之
      二號土地之租佃爭議案件（八十八年重訴字第二三號）於八十八、五、十四勘
      驗現場時被上訴人以証人身份証稱：「（問：系爭土地上墳墓用地存在多久？
      ）從上訴人來承租這塊土地（指一０八之二號土地）就有存在，當初承租土地
      上有很多墳墓，後由佃農陸續開墾，墳墓漸減，直至現在耕種。」等語（參証
      四勘驗筆錄），按系爭租約上租賃土地之標示及租額欄內雖記載租賃標的包括
      「一０八之二之內面積０．二三八０甲」，惟其後續載「原面積０．二三八０
      甲原現變成田面積０．一一九０擬准十則田耕作租額三二一台斤」，顯見被上
      訴人亦未就承租面積全部施作，當時仍有部分作為墓地，上訴人自得以被上訴
      人不自任耕作為租約無效之主張。
  五、又依新竹縣竹北市公所上開函文可知，系爭三七五租約之變更，續約均未通知
      出租人，而係以公示送達為之，惟公示送達須向法院聲請准許後依法定方式為
      之，觀之竹北市公所所送資料，顯然並未踐行上開聲請法院准許之程序，主管
      機關逕自於土地所在地，鄉鎮市公所及村（里）辦公處公告之行為，難認已發
      生「公示送達」之效力。上開租約之變更、續約等，因均未送達於出租人，自
      不能認已對上訴人等發生效力。
六、又本件關於上訴人請求確認被上訴人對系爭土地之新台幣三百四十六萬二千元
      之徵收地價補償費請求權不存在部分，因原審法院審酌後認有關補償耕地承租
      人之規定係屬承租人公法上之請求權，以之作為確認之訴之標的，自有未合，
      因此部分既屬公法關係，爰不再上訴請求，併予敘明。
乙、被上訴人方面：
壹、聲明：
  一、上訴駁回。
  二、訴訟費用由上訴人負擔。
貳、陳述：除與原判決記載相同者外，補稱略以：
  一、另觀與上訴人同時承租系爭一○八之二地號土地者，除被上訴人外尚有訴外人
      彭全勝等人，而觀諸胡春塘等人與彭全勝間所訂定之耕地租約（見被上證一）
      ，其出租人欄亦係推派胡春塘為簽約之代表人，與系爭三七五租約訂定之方式
      完全相同，參以彭全勝等人之租金係由胡春塗代表收取（見被上證二）等情對
      照以觀，足見不論彭全勝或被上訴人等佃農，當時與地主胡春塘、胡春塗、胡
      春樓及丙○○等人訂定耕地租約之方式，均係由共有人推派兄長即胡春塘代表
      渠等簽訂，上訴人謂係未經授權或同意云云，顯不足採。
  二、依證人胡新一於鈞院八十九年十一月十四日準備程序稱：「胡春塘出租之事，
      照理言之，其他三個兄弟住在一起，不可能不知道當時胡春塘是大哥，依當時
      的民情，他是可以代表」。（見被上證六）。準此，上訴人謂胡春塘係未經授
      權，擅與被上訴人及訴外人張錦秀訂立系爭契約行為，不生效力云云，顯不足
      採。
  三、又被上訴人所承租之土地部分於四十二年間即因耕地放領而由被上訴人取得，
      已詳前述，而所餘之系爭土地則因當時之地目為「原」，不合放領之條件，是
      與胡春塘、胡春樓、胡春塗及丙○○等人仍保持租佃關係，並辦理變更登記，
      再衡諸常情，被上訴人於系爭土地耕作距今已近五十餘年，苟上訴人等未出租
      系爭土地予被上訴人，則豈有任令他人長久占有且迭次收租，均不為反對表示
      之理！乃上訴人竟罔顧被上訴人辛苦耕作數十餘年之事實，僅因高鐵徵收系爭
      土地，依法須提撥三分之一補償金予被上訴人，即以各種方式狡稱兩造間並無
      租賃關係存在，誠屬遺憾！
  四、再查系爭土地於新竹縣政府徵收前地目雖編列為「原」，惟其使用分區為「特
      定農業區」，使用地類別則為「農牧用地」，依土地法第一百零六條第一項「
      以自任耕作為目的，約定支付地租，使用他人之農地者，為耕地租用」之規定
      ，本件被上訴人向上訴人等承租系爭農牧用地實施耕作，並按年交付租穀，即
      屬耕地之租佃，自有耕地三七五減租條例之適用。至上訴人援引最高法院八十
      八年台上字第一號判例意旨：「承租他人之非農、漁、牧地供耕作之用者，既
      非耕地租用，自無耕地三七五減租條例規定之適用‧‧‧」，主張系爭土地地
      目為原，並非農地，無從適用三七五減租條例云云，惟查，誠如原審所述，系
      爭土地雖地目編為「原」，惟其使用分區為「特定農業區」，使用地類別則為
      「農牧用地」，自屬農地而有耕地三七五減租條之適用；再參以地類地目對照
      表就「原」地目所為之分類係荒蕪未經利用及已墾復荒之土地，足見系爭土地
      已經被上訴人墾植而成為適於耕作之良田，否則，斷不致編定為「農牧用地」
      ，又依新竹縣政府地政局黎傳旺課長亦證稱：「（法官）問：這塊地如何情形
      下能耕作？答：開墾後，沒有人耕作，就叫做"原"。（法官）問：如何情形下
      能夠變成"田"？答：再耕作即可。（法官）問：農牧用地，是否可以耕作？答
      ：只要不是公墓即可耕作。（法官）問：農牧用地要定三七五租約，是否可以
      ？答：可以。七十四年以後，農牧地要移轉，亦要有自耕農的身分。（法官）
      問：地目"原"可否定租約？答：應該是可以。（見被上證六）」，是依土地法
      第一百零六條第一、二項之立法精神，應認屬耕地租用，此與前開八十八年台
      上字第一號判例之個案事實之林地並不相同，自難比附援引。
    理    由
一、按民事訴訟法第五十六條係就必要共同訴訟人之間關係所為之規範，而所謂必要
    共同訴訟，係指法院就為訴訟標的之法律關係，對於該數人之全體，在法律上必
    須為一致之判決而言，不許法院對於該數人就同一法律關係，分別為歧異之裁判
    。查本件訴訟標的為兩造間就系爭土地之耕地租賃關係，而耕地租賃關係之存否
    乃在於租賃契約是否成立有效，因租賃契約屬於負擔行為，並不以有處分權為必
    要，是縱非共有人出租共有物，或僅部分共有人出租共有物，其所成立之租賃契
    約仍為有效；從而雖系爭土地為上訴人與訴外人胡新一所共有，惟租賃契約之法
    律關係仍可能僅存在於部分共有人，是對共有人全體並無合一確定之必要，自無
    民事訴訟法第五十六條規定之適用，是胡新一自仍得撤回對被上訴人之訴訟，而
    就其本人部分發生撤回之效力，僅係前開行為對其餘上訴人不生影響，從而上訴
    人主張胡新一前開撤回對於共有人全體均不生效力云云，尚不足採。
二、本件上訴人起訴主張系爭坐落新竹縣竹北市○○段一○八之二及一○八之一五地
    號土地（下稱系爭土地）為上訴人與胡新一共十一人所有，惟因被上訴人主張就
    系爭土地中之０．二三八０甲有三七五耕地租賃關係存在，上訴人等加以否認，
    致生爭議，經依法向新竹縣政府聲請租佃爭議調解，嗣經調解不成立，該府乃依
    耕地三七五減租條例第二十六條第一項移送審理；而查被上訴人主張有耕地租賃
    關係存在，無非係以其提出與訴外人胡春塘所訂立之私有耕地租約為依據，惟上
    訴人否認該租約之形式真正，且縱該租約形式為真正，亦不足以證明兩造間有耕
    地租賃關係存在，蓋系爭土地於三十八年間之所有權人除胡春塘外，尚有胡春塗
    、丙○○及胡春樓，縱胡春塘與被上訴人及訴外人張錦秀有共同簽立租約屬實，
    惟胡春塘未徵得全體共有人同意，將系爭土地出租予他人，其租約難認有效，對
    上訴人自不生拘束效力；復依上開租約備考欄所載，系爭土地之承租人為張錦秀
    ，被上訴人並非承租人，且系爭土地地目為原，並非農、漁、牧用地，本件自無
    耕地三七減租條例之適用；又前開租賃契約所載同段一０八之五、一０八之四號
    土地雖係放領予被上訴人，惟係以現耕農民為放領對象，不問租約是否存在，或
    充其量僅為形式審查，即予放領，非可逕以有放領事實，推認上訴人等有同意系
    爭租約效力之事實；至被上訴人辯稱前開租約之耕地與訴外人張錦秀為共同承耕
    關係，惟查系爭租約備考欄上載明被上訴人與張錦秀各別承租土地之地號，自不
    容被上訴人恣意否認，且果被上訴人就系爭土地與張錦秀係為共同承租關係，自
    無於六十二年間要求為系爭土地承租人名義變更之理，惟因被上訴人主張對系爭
    土地有耕地租賃關係存在，爰訴請確認兩造間就系爭土地租賃關係不存在。次查
    系爭土地業經新竹縣政府辦理徵收在案，惟因被上訴人主張對系爭土地之徵收地
    價補償費有三分之一即三百四十六萬二千元之請求權存在，該府乃以尚有爭議，
    而暫緩發放，故有一併訴請確認被上訴人對上開土地徵收地價補償費請求權不存
    在之必要（關於徵收補償費部分，原審判決上訴人敗訴後，上訴人並未提起上訴
    ，此部分業已確定）。
    被上訴人則以被上訴人與上訴人丙○○及其餘上訴人（連同訴外人胡新一）之被
    繼承人胡春塘、胡春樓、胡春塗確有訂立耕地三七五租約，並每六年換約一次，
    先後曾換約八次，被上訴人耕作於系爭土地之期間已達五十年，且系爭土地係於
    被上訴人祖父尚在世時即已承租耕作，而被上訴人當初簽訂租約時，出租人方面
    係由當時之共有人之一胡春塘為全體共有人之代表，另由被上訴人所提出之資料
    及竹北市公所函檢附相關資料，均記載胡春塘等四人，足見出租人係當時之全部
    地主，且前開簽訂之耕地租約並均送請主管機關審核確認，而被上訴人自承租以
    來，每年均有依約繳租，出租人胡春塘等人並有簽具收據，足見兩造間確有耕地
    租賃契約存在；至訴外人張錦秀乃被上訴人之胞弟，就系爭土地一直由被上訴人
    與張錦秀二人共同耕作，並未劃分承租耕作之範圍，惟因張錦秀於六十二年間他
    遷，被上訴人始向主管機關申請變更承租人登記，並經主管機關轉送出租人後核
    准變更，此後即由被上訴人一人繳租，上訴人均未曾異議；至於租約備考欄分別
    記載被上訴人及張錦秀之承租範圍，乃係被上訴人與張錦秀之內部劃分，以為將
    來分家時釐清各自耕作之範圍，且縱令系爭土地原係訴外人張錦秀承租，基於前
    述，被上訴人既已依規定辦理租約變更，且依原租賃契約約定按年繳租，則自六
    十二年變更租約時起，被上訴人亦已成為系爭土地之承租人；另系爭土地之地目
    雖為「原」，惟該地號土地有部分變更為良田，且有約定每年租榖，另被上訴人
    就系爭土地亦一直耕作；上訴人雖主張前開租約乃部分共有人之單獨行為云云，
    惟查被上訴人承租系爭土地已長達數十年，每次續約均會通知地主全體，足見全
    體所有權人均知悉前開租賃並同意，否則多年來何以其餘地主從未加以爭執，又
    查主管機關新竹縣政府於八十八年四月十三日曾召開協調會，並確認兩造間有租
    賃關係存在，當時上訴人中有三名出席，亦承認被上訴人係出租人，並於前開協
    調會議確認被上訴人承租之範圍等情，資為抗辯。
三、按確認法律關係成立或不成立，以確認現在之法律關係為限，如已過去或將來應
    發生之法律關係，則不得為此訴之標的，最高法院著有四十九年台上字第一八一
    三號判例可資參照。本件上訴人起訴主張系爭坐落新竹縣竹北市○○段一○八之
    二及一○八之一五地號土地為上訴人與胡新一共十一人所共有，因被上訴人主張
    就系爭土地中之０．二三八０甲有三七五耕地租賃關係存在，並欲向新竹縣政府
    領取徵收補償金，上訴人始提起本訴請求確認兩造間就系爭土地之耕地租賃關係
    不存在，惟查上訴人請求確認租賃關係不存在之系爭一○八之二及一○八之一五
    地號兩筆土地，業經新竹縣政府於八十八年三月十五日以八八府地徵字第二七七
    八一號函公告徵收，並於八十九年十月十一日完成徵收程序而移轉登記為中華民
    國所有，有土地徵收前後之土地登記謄本各一份在卷可稽（原審卷第七四至八一
    頁，本院卷第二一三頁），足認系爭土地現已非上訴人等人所共有，是上訴人所
    欲確認者，顯係系爭土地尚未被徵收前之狀態，即民國三十八年訂立三七五租約
    至八十九年十月之前之耕地租賃關係不存在，此即為過去之法律關係，揆之上開
    最高法院判例之意旨，上訴人不得以過去之法律關係作為訴訟標的，是上訴人提
    起本件訴訟即無保護之必要，自屬缺權利保護要件，其訴顯無理由，應以判決駁
    回之。
四、原審就本件為實體上之審理，並為上訴人敗訴之判決，與本院所持理由雖有不同
    但結論則並無不合，仍應予維持，上訴意旨指摘原判決不當，求予廢棄改判，為
    無理由，應予駁回。
五、據上論結，本件上訴為無理由，依民事訴訟法第四百四十九條第一項、第七十八
    條，判決如主文。
中      華      民      國    九十    年       一       月     三       日
                              民事第九庭
                                  審判長法  官  吳  謙  仁
                                        法  官  魏  大  喨
                                        法  官  林  樹  埔
右正本係照原本作成。
如不服本判決，應於收受送達後二十日內向本院提出上訴書狀，其未表明上訴理由者
，應於提出上訴後二十日內向本院補提理由書狀（均須按他造當事人之人數附繕本）
上訴時應提出委任律師或具有律師資格之人之委任狀；委任有律師資格者，另應附具
律師及格證書及釋明委任人與受任人有民事訴訟法第四百六十六條之一第一項但書或
第二項（詳附註）所定關係之釋明文書影本。
中      華      民      國      九十    年      一      月      四      日
                                        書記官  林  初  枝
附註：
民事訴訟法第四百六十六條之一（第一項、第二項）：
對於第二審判決上訴，上訴人應委任律師為訴訟代理人。但上訴人或其法定代理人具
有律師資格者，不在此限。
上訴人之配偶、三親等內之血親、二親等內之姻親，或上訴人為法人、中央或地方機
關時，其所屬專任人員具有律師資格並經法院認為適當者，亦得為第三審訴訟代理人
。


司法院資訊處製作；財團法人民間司法改革基金會備份。
